臺灣嘉義地方法院刑事判決
                                      109年度易字第723號
公  訴  人  臺灣嘉義地方檢察署檢察官
被      告  羅兼


上列被告因詐欺取財案件，經檢察官提起公訴（109年度偵字第
9505號），本院判決如下：    
    主  文
戊○犯詐欺取財罪，處有期徒刑參月，如易科罰金，以新臺幣壹
仟元折算壹日。未扣案之犯罪所得新臺幣壹萬肆仟肆佰元沒收之
，於全部或一部不能沒收或不宜執行沒收時，追徵其價額。
    犯罪事實
一、戊○（綽號淑華、阿華）召集合會擔任會首，邀集甲○○（綽
    號小宏）、丁○○（綽號阿芳）、乙○○（綽號阿玲）等人為會
    員，含會首共計21會，會期自民國107年9月起至109年5月止
    ，每會新臺幣（下同）1萬元，合會採內標制（即尚未得標
    之活會會員扣除得標金額後繳納會款），每月20日20時，在
    戊○位在嘉義市○區○○里○○000○00號住處開標，由其主持開標
    ，並於開標後3日內即23日前向得標會員以外之其他合會會
    員收取會款，再交付合會金予得標會員。
二、於108年10月20日第14會，甲○○以1千元得標，於108年10月2
    3日，戊○應交付19萬3千元之合會金予甲○○，卻因積欠債務
    ，挪用部分會款，僅交付8萬元會款予甲○○，於108年10月24
    日，戊○已知合會無法繼續進行亦即倒會。於108年10月底某
    日（起訴書誤載為109年），戊○至丁○○位在嘉義市○區○○街0
    0巷0號住處，欲向丁○○借款，為丁○○所拒，竟意圖為自己不
    法之所有，基於詐欺取財之犯意，向丁○○要求預付108年11
    月、12月及109年1月，每月6千元，共計1萬8千元之會款供
    其使用，待各會開標時再補上不足之會款，以此方式施用詐
    術，致丁○○陷於錯誤，認為合會仍繼續進行，同意預付1萬8
    千元之會款予戊○使用。嗣於108年11月某日，丁○○無法聯繫
    戊○，經詢問甲○○始知合會倒會。
三、案經丁○○訴由臺灣嘉義地方檢察署檢察官偵查起訴。
    理  由
壹、程序事項
　　按被告以外之人於審判外之言詞或書面陳述，除法律有規定
    者外，不得作為證據。被告以外之人於審判外之陳述，雖不
    符刑事訴訟法第159條之1至第159條之4規定，而經當事人於
    審判程序同意作為證據，法院審酌該言詞陳述或書面陳述作
    成時之情況，認為適當者，亦得為證據。被告以外之人於偵
    查中向檢察官所為之陳述，除顯有不可信之情況者外，得為
    證據。刑事訴訟法第159條第1項、第159條之5第1項、第159
    條之1第2項分別定有明文。查檢察官、被告戊○對於證人即
    告訴人丁○○、證人甲○○、乙○○於檢察事務官詢問時之陳述，
    及本件認定犯罪事實依據之各項傳聞證據，於本院審理時同
    意作為證據，本院審酌證據作成時之情況，核無違法取證或
    其他瑕疵，認為以之作為證據為適當，應有證據能力。又證
    人甲○○於檢察官依法訊問並命具結之證詞，本院審酌其於陳
    述時之外在環境及情況，並無顯有不可信之情況，從而其此
    部分之證述，亦有證據能力。
貳、實體事項                
一、訊據被告固供承有召集上揭合會擔任會首，於108年10月23
    日，僅交付8萬元會款予證人甲○○，於108年10月24日，合會
    已無法繼續進行亦即倒會，其有在告訴人住處，向告訴人收
    取1萬8千元等情，惟矢口否認有何詐欺取財之犯行，辯稱：
    108年7、8月時，我有跟丁○○預收108年11月、12月、109年1
    月的會款1萬8千元，她沒有說要借我，但她有答應先放我這
    邊給我用。108年10月20日開標後，我沒有把收來的會款一
    部分自己用掉，這是別人的錢，我不可能拿別人的會錢去用
    ，我知道會構成侵占罪，會倒會是因為活會會員拒絕交，我
    沒有欠會款，跟我沒有關係。108年10月開標後，丁○○沒有
    交3千元的活會會款，我要跟她收，但是她不給我，她說我
    會錢沒有收齊給人家。108年10月底，我沒有跟丁○○收1萬8
    千元，這時候她已經知道我沒有交全部的會款給甲○○，甲○○
    說他太太生小孩急著用錢，他說我只有拿8萬元給他，其他
    人聽起來就會怕，丁○○應該很緊張，怎麼可能再預付3個月
    的會款，於109年8月18日偵查時我說是108年10月底跟她收
    的，應該是我記錯了云云。然查：
  ㈠上揭犯罪事實，業據告訴人於檢察事務官詢問及本院審理時
    、證人甲○○於檢察事務官詢問、偵查及本院審理時、證人乙○○於檢察事務官詢問及本院審理時證述屬實（見109年度他
    字第1545號卷〈下稱他卷〉第3、11頁、109年度交查字第1498
    號卷〈下稱交查卷〉第9-11、23-26、31-33、38頁、109年度
    易字第723號卷〈下稱本院卷〉第166-208、248-252頁)，且被
    告於109年8月18日檢察事務官詢問時，坦承有於108年10月
    底，向告訴人預收1萬8千元會款（見交查卷第11頁），並有
    互助會簿1份、單據1紙及照片1張附卷可稽（見交查卷第13-
    14、16、34頁），足認被告有詐欺取財之犯行。
　㈡雖被告以上詞置辯：
　⒈於108年10月20日第14會，證人甲○○以1千元得標，於108年10
    月23日，被告應交付19萬3千元之合會金予證人甲○○，卻僅
    交付8萬元會款予證人甲○○乙節：
　⑴業據被告於本院審理時供稱：108年10月23日我只有收到8萬
    元拿給甲○○，我有答應3天後會再拿錢給他，但我之後借不
    到錢，大宏也有交1萬元給他等語（見本院卷第235頁）。
　⑵並經證人甲○○於偵查時結證稱：我108年10月20日得標，我標
    1千元，當時還有7個活會，被告應拿19萬3千元的合會金給
    我等語（見交查卷第25頁），於本院審理時結證稱：我在10
    月23日去被告家中，她只給我8萬元，她說有些死會的人還
    沒有收來，她會再去收來給我，剩下的在3天後再去拿，我
    當時相信她。10月26日，我去被告家中，找不到她，我打電
    話給每個死會的會員，是死會會員託編號10大宏轉交給我1
    萬元等語（見本院卷第189頁）。
　⑶足見被告於108年10月23日並未交付全部合會金給證人甲○○，
    其承諾於108年10月26日交付其餘會款予證人甲○○，惟於108
    年10月26日，證人甲○○找不到被告，乃向其他死會會員收取
    1萬元之會款，是被告至108年10月26日，尚有10萬3千元之
    會款未交付證人甲○○。
　⒉對於被告未能支付證人甲○○全部合會金之原因：
　⑴證人甲○○於本院審理時結證稱：大約10月30、31日找到被告
    時，她跟我說收來的錢花掉了等語（見本院卷第190頁），
    堪信被告有告知證人甲○○挪用會款。
　⑵證人乙○○於本院審理時結證稱：被告有把收來的會錢挪用，
    因為她有跟別人的會錢，她把死會的錢一部分，拿去繳她私
    下跟會的會錢，這是別人跟我說的。合會沒有辦法繼續，是
    被告個人的因素，因為這些會員我們都認識等語（見本院卷
    第174、178頁），與證人甲○○上揭證述互核相符。
　⑶參以被告於本院審理時供稱：108年10月20日開標之前合會都
    正常運作，我沒有拖繳合會金，也都有收齊死會或活會的會
    款，因為有一些人沒有在3日內交給我，所以大家都知道最
    晚1個星期內我會給他們合會金等語（見本院卷第241頁），
    顯見於108年10月20日前，並無合會會員拖欠會款之情事，
    是若非被告個人原因，會員豈會於108年10月20日開標後無
    故不繳交會款。
　⑷證人乙○○於本院審理時結證稱：被告現在還欠我13萬8千元，
    從去年6月份，她沒有死會的錢可收，就沒有付給我了，她
    還欠很多活會的人等語（見本院卷第173、178頁），告訴人
    於本院審理時結證稱：被告有跟我借5萬元，我有預付會錢1
    萬8千元，之前的人大概都是標2千多元，我的會錢每個月沒
    有交到1萬元，但是我預期有得標的話，我應該拿到14萬元
    。我和被告當初和解20萬元，有包含1萬8千元，沒有約定要
    先還借款或是會錢或是預付的會錢，我總共收到4萬元等語
    （見本院卷第201、208頁），足見被告尚積欠多名活會會員
    之會款。
　⑸倘被告並未挪用部分會款，於108年10月20日第14會，扣除被
    告及證人甲○○2會死會，其可向12會死會會員再收取7會，共
    計84萬的死會會款，交付7名活會會員。而7名活會會員，若
    以交付至第13會，每會8千元計算，每人交付10萬4千元會款
    ，共計72萬8千元的會款，則被告至少可返還7名活會會員已
    交付的活會會款，當無可能積欠告訴人、證人乙○○等多名活
    會會員會款。
　⑹被告於91年間，擔任合會會首，因侵占收取之死會會員會款
    ，被依侵占罪判處有期徒刑3月確定，有本院92年度簡字第7
    31號判決1份附卷可參（見本院卷第51-56頁），可見其前有
    挪用死會會員會款之犯罪紀錄，是其對於挪用會款可能涉及
    犯罪，自知之甚詳。
　⑺被告於110年2月2日本院審理時已供承：我在10月23日之前，
    就知道我沒有辦法全部付給甲○○，有一部分是我自己用掉了
    ，我用掉2、3萬元，因為我自己私下繳別的會，會首跑掉了
    等語（見本院卷第179、209頁），與證人甲○○、乙○○上揭證
    述一致。況且，若被告並未挪用部分會款，何以會向證人甲○○供承，及於本院審理時坦承挪用部分會款，而陷己於侵占
    罪嫌，是其嗣後否認因積欠債務，挪用部分會款，委無可採
    。
　⑻於108年10月20日第14會，被告可向其他12會死會會員收取
　　12萬元死會會款，惟其至108年10月26日，卻僅支付證人甲○○9萬元，可見其至少挪用3萬元之會款。
　⑼證人乙○○於本院審理時結證稱：我10月份的會款沒有交，我
    不繼續繳納會款是想說交了也是被告拿去，如果我再交，損
    失會更大。被告如果跟我收，我也不會交，我要交的前提是
    甲○○的會款她要付清等語（見本院卷第177、179頁），堪信
    證人乙○○於108年10月未繳交會款，係因被告未能支付挪用
    之會款，才未按期支付會款，並非無故拒交會款。
　⑽綜上所述，被告倒果為因，辯稱係因證人乙○○等活會會員未
    支付會款，才導致合會倒會云云，顯與事實不符。　　
  ⒊就108年10月23日之後合會是否繼續進行乙節：
　⑴被告於本院審理時供稱：我10月23日拿8 萬元給甲○○時，他
    有跟我說合會金要收齊交給他，合會才可以繼續進行，11月
    20日才可以繼續開標，如果沒有收齊就不要進行等語（見本
    院卷第246頁）。
　⑵證人甲○○於本院審理時結證稱：10月23日我得標後拿不到一
    半的錢，我和被告協調時，她跟我說合會要繼續，我的意思
    是如果我有拿到全部會錢，合會就會繼續，如果沒有把全部
    的錢給我，合會就不繼續下去。我到10月30日或31日時，還
    信任被告會在1個月內把錢收齊給我，我認為合會還是有可
    能繼續，不覺得她會倒會等語（見本院卷第185、191頁）。
　⑶證人乙○○於本院審理時結證稱：合會如果要繼續下去，前提
    是甲○○要先拿到全部的會款，他還沒有拿到全部會款前，我
    們不會同意繼續下去，在11月20日前某日到被告家中協商時
    ，我還不知道會不會倒會等語（見本院卷第175頁）。
　⑷被告應付的死會會款為1萬元，其挪用之會款為3萬元，告訴
    人預付由其使用之10月份會款為6千元，及開標後告訴人補
    足之10月份會款為2千元(被告少收1千元會款，詳後述)，是
    被告明知只要在108年11月20日下期開標前，先交付證人甲○○4萬9千元會款(再向告訴人收取1千元會款)，其他活會會員
    確認合會可繼續進行，當願繼續繳納會款，被告此時再向其
    他6名活會會員各收取9千元會款，共計5萬4千元會款，將積
    欠之10萬3千元會款交付證人甲○○，合會即可繼續進行。
　⑸綜上所述，堪信被告於108年10月23日雖未向會員宣布倒會，
    惟其明知如果無法支付全部合會金予證人甲○○，合會將無法
    繼續進行而倒會。
  ⒋被告經濟狀況不佳乙節，已據其於本院審理時供承：在倒會
    前1年，我跟丁○○1次借款5萬元。我在108年7、8月，跟丁○○
    預收108年9、10月的會款1萬2千元，我跟她說缺錢日子難過
    ，她也有問我有沒有錢，我說沒有，她人很好，先預付會款
    ，借給我拿去用。我跟丁○○預收會款各1萬2千元、1萬8千元
    ，是我因為簽539輸錢，總共輸了30萬左右，也有吃喝玩樂
    欠錢等語（見本院卷第227、237-238、244-245頁），且其
    於109年12月24日提出之陳述意見狀1份（見本院卷第111頁
    ），亦記載其因對外積欠債務，才召集合會，擔任會首，以
    首期合會金清償清務，惟債務仍愈來愈多，足認被告對外積
    欠大筆債務，並曾向告訴人借款5萬元，及先預收1萬2千元
    、1萬8千元會款使用，是其對於自己於108年10月23日後是
    否能支付證人甲○○10萬3千元之會款，自知之甚詳。
  ⒌被告於108年10月24日，已知其未能交付全部之合會金予證人
    甲○○乙節，業經其於本院審理時供承：我10月23日收到8萬
    交給甲○○，10月24日只收到1萬，我湊不齊，10月24日我就
    知道這個合會沒有辦法進行等語（見本院卷第237頁），足
    證其於108年10月24日，即明知合會已經無法繼續進行亦即
    倒會。
  ⒍於108年10月30日或31日，被告承諾於108年11月底前，支付
    證人甲○○10萬3千元之會款，惟被告屆期仍未支付，至108年
    12月中旬，始與證人甲○○處理完畢等情，已據證人甲○○於本
    院審理時結證稱：我大約10月30、31日找到被告，她答應會
    在11月底前錢要還給我，應該還剩下10萬3千元。12月被告
    沒有還錢，我才知道她之前是騙我的，我去她家中找她，一
    氣之下還潑漆，後來在12月中旬，她再給我2萬多元處理完
    畢等語（見本院卷第186、191頁），被告於本院審理時亦供
    承：我本來和甲○○約定，在他潑漆前1個月內要把剩下的錢
    處理完，但還是差幾萬元，我後來一直拖欠到12月才處理完
    畢等語（見本院卷第209頁），顯見被告於108年11月底前，
    確實未能支付證人甲○○10萬3千元會款。
　⒎證人甲○○陪同告訴人以外之證人乙○○等活會會員，至被告上
    揭住處協商，被告始向會員表示合會無法繼續進行等情：
　⑴被告於本院審理時供承：是11月20日前協調時，我有講下個
    月就不要開標，因為我錢籌不齊給甲○○，所以我跟他們說合
    會不要進行，就算倒會。我之前都沒有跟其他會員說要倒會
    ，是直到108年11月20日前某日協商時，才跟他們說沒有辦
    法繼續，因為我覺得大家都知道會倒會，我不用再跟他們講
    等語（見本院卷第237、247頁）。
　⑵證人乙○○於本院審理時先結證稱：在108年11月，除了丁○○外
    ，其他活會的5人都有去被告家裡協商，詳細日期忘記了，
    她叫我們都不要繳會款了，當時11月份的還沒有開標，所以
    應該是11月20日之前的事情，她叫我們這些合會都不要標，
    她會收死會的錢給我們，她有跟我們說這個活會不繼續運作
    了，她自己說要倒會等語（見本院卷第170-171、175頁），
    後改結證稱：我記得是在10月底去找被告協商，不記得是10
    月底哪一天，因為她是從11月20日開始就有開始依照約定，
    把她跟死會收的錢轉交給我們等語（見本院卷第171、175頁
    ）。
　⑶證人甲○○於本院審理時結證稱：10月30日或31日我的債務處
    理完後約2個星期，我才陪活會會員去被告家中協調，丁○○
    當天沒有一起過去，被告有把死會收來的錢交給我，我再交
    給其他活會會員，但我沒有交給丁○○過等語（見本院卷第18
    4-186頁）。
　⑷告訴人於本院審理時結證稱：被告跟我收預付1萬8千元後，
    隔1、2天我打電話給她，她都不接電話，我覺得很奇怪，打
    電話給甲○○，他跟我說被告倒了，11月初就有人跟我說不再
    繼續開標了等語（見本院卷第200、207頁）。
　⑸證人乙○○、甲○○、告訴人對於被告告知會員合會倒會的日期
    ，證述並非一致，顯係因作證時，距離案發時間久遠，因此
    記憶不清，惟證人甲○○既能明確證述向被告收取其餘會款的
    經過，佐以告訴人亦證述是於108年11月初得知倒會，足認
    證人乙○○等人至被告家中協調的日期，應該是在108年11月
    時，且係於108年11月20日開標前為可採，從而，被告雖明
    知合會已於108年10月24日倒會，卻遲至108年11月間某日，
    於會員至家中協商時，才宣布倒會，是會員此時才確定合會
    無法繼續進行，在此之前會員尚未確定倒會。
　⒏對於被告向告訴人收取1萬8千元之用途：
　⑴被告於109年8月18日檢察事務官詢問時供稱：我有向丁○○預
    收3個月的活會，每月6千元，共1萬8千元的會款等語（見交
    查卷第11頁），供承係向告訴人收取會款。
　⑵被告於109年9月15日檢察事務官詢問時亦供稱：我有向丁○○
    預收108年11月、12月及109年1月的活會會款，各6千元共1
    萬8千元等語（見交查卷第32頁），仍再次供承係向告訴人
    收取會款，與其上揭於109年8月18日供述一致。
　⑶告訴人於本院審理時結證稱：被告跟我說她缺錢，能不能先
    預付幾個月的會錢給她，因為我農曆過年需要錢，我要標會
    ，所以我預付到過年前的那個月，預付108年11月、12月、1
    09年1月份的會款給她，我有請她簽單據，上面有寫預付會
    錢，有給她簽名等語（見本院卷第196頁）。
　⑷參以卷附之單據1紙（見交查卷第16頁），記載「先預付會錢
    ，108年11月份，108年12月份，109年元月份，寄18000元，
    淑華」，被告於本院審理時已供承：單據上的淑華是我簽名
    的等語（見本院卷第226頁），足見告訴人係預付會款給被
    告使用，並由被告在單據上簽名。
　⑸被告係小學畢業之智識程度，有全戶戶籍資料查詢結果1份在
    卷可憑（見本院卷第35頁），足見被告識字，依其智識程度
    可了解告訴人於單據記載之文字意思，是告訴人在單據1紙
    上既已明確記載先預付會錢，且載明係108年11月、12月及1
    09年1月，則被告簽名時已看到單據上之文字、年月、金額
    ，明知告訴人係基於預付會款之意，而交付其1萬8千元，倘
    其認為係向告訴人借款，理應要求告訴人更正。況且，若被
    告係向告訴人借款，則告訴人何須在單據1紙上記載108年11
    月、12月及109年1月，是被告於本院準備程序時辯稱：丁○○
    是借給我1萬8千元，不是預付會款云云，尚非可採。　
　⒐就被告何時向告訴人預收1萬8千元之會款：　
　⑴被告供述告訴人預付1萬8千元會款之時間：
　①被告於109年8月18日檢察事務官詢問時供稱：我確實有於108
    年10月底，向丁○○預收3個月的活會會款等語（見交查卷第1
    1頁），供承係於108年10月底向告訴人預收會款。
　②被告於109年9月15日檢察事務官詢問時改供稱：我108年9月
    有向丁○○預收2次，都是108年9月20日開標前預收的。第1次
    是預收108年9、10月各6千元，第2次是預收108年11月、12
    月及109年1月的會款。上次開完庭回去我看丁○○傳給我的單
    據照片，我才想起來應該是108年9月向她預收1萬8千元等語
    （見交查卷第32頁），並提出照片1張為證（見交查卷第34
    頁），表示係108年9月向告訴人預收1萬8千元之會款，與其
    上揭109年8月18日之供述不符，亦與其於本院審理時辯稱係
    108年7月、8月預收會款不符。
　③依卷附被告提出之110年1月12日陳述意見狀1份（見本院卷第
    145頁），記載「被告在108年11月份確實有向原告借款1萬8
    千元」，表示係108年11月向告訴人收取1萬8千元，並未提
    及係於108年7、8月收取。雖被告於本院審理時供稱：這是
    我兒子幫我打字的，他國中畢業而已，是他打錯了，我不會
    這樣講，我沒有看就送到法院。我小學畢業，不太識字，有
    老花，我沒有戴眼鏡，小字看不到，大字才看得到等語（見
    本院卷第239、243-244頁），惟被告明知係因於108年10月
    底向告訴人預收會款1萬8千元，才會被起訴，衡諸常情，其
    既於本院110年1月12日準備程序時當庭具狀，其理應明確記
    載是108年7、8月收取，豈會任由兒子打錯月份，未檢查是
    否正確就提出法院，而以其小學畢業之智識程度，對於數字
    、月份之辨識，並無困難，是其嗣後翻異於109年8月18日之
    供述，改稱係108年9月，或是108年7、8月收取，是否可採
    ，即有可疑。
　⑵觀諸卷附被告提出為證之照片1張（見交查卷第34頁）：
　①告訴人於本院審理時結證稱：被告108年8月23日跟我收會款
    ，8月底她又跟我說，叫我先預付會款給她，她說她沒錢，
    我就把9月、10月的會款先預付給她，我預付了6千、6千給
    她，我有跟她約定看標後得標多少錢，會多退少補。照片是
    被告跟我要10月份的會錢，我才傳給她的，提醒她之前已經
    有先預付9、10月份的會款等語（見本院卷第196、198-199
    頁），證述其係於108年9月20日前，先預付108年9月、10月
    之會款各6千元給被告使用。
　②單據1紙上記載「9月付6000華，10月付6000華」，可證確有
    被告所稱告訴人於108年9月20日前，先支付108年9月、10月
    之會款各6千元，且被告亦簽立「華」，表示向告訴人預收
    之會款共1萬2千元，是該單據1紙，雖未記載被告簽名日期
    ，惟告訴人係於108年9月20日開標前預付會款給被告無訛。
　③依上開單據1紙，既僅記載108年9月、10月預付會款各6千元
    ，並未記載108年11月、12月及109年1月預付會款各6千元，
    益見該單據，與108年11月、12月及109年1月預付會款無關
    ，則被告辯稱看到該單據照片，才想起是108年9月預收1萬8
    千元，已與常理不符。
　⑶告訴人係於108年10月20日後補足2千元會款，才又於108年10
    月底某日，先預付108年11月、12月及109年1月之會款各6千
    元共1萬8千元給被告乙節：
　①業經告訴人於本院審理時結證稱：10月20日隔了1、2天，我
    打電話問被告會標多少錢，她說標2千元，我補給她10月份2
    千元會款後，隔了好幾天，再預付1萬8千元給她，同時有寫
    字據，因為我不知道她會倒會，所以我沒有想到寫日期，之
    前9月、10月的也都沒有寫日期。我既然已經付了9、10月的
    錢，怎麼可能10月的還沒有付完，還會付被告11月、12月、
    隔年1月的錢等語（見本院卷第196-197、202頁）。
　②檢察事務官於109年8月18日開庭時，係先詢問完證人乙○○後
    ，才詢問被告對於告訴人之指訴有何意見，足證被告係在明
    知告訴人指訴其於108年10月底，詐欺1萬8千元預付會款之
    情況下，仍供承係於108年10月底向告訴人預收1萬8千元之
    會款。再者，被告於同日於檢察事務官詢問時已供稱：108
    年10月是甲○○標到等語（見交查卷第11頁），堪信其仍清楚
    記憶證人甲○○係於108年10月得標，並未記億錯誤。
　③參以被告於108年10月23日未支付證人甲○○全部合會金，並於
    108年10月24日已知悉合會倒會，則其對於究係108年9月20
    日開標前，或是108年10月23日後，向告訴人預收1萬8千元
    會款，依常理判斷，理應記憶深刻，而無誤認之虞，是告訴
    人上揭證述，核與被告於109年8月18日之供述一致，應堪採
    信，被告辯稱：於109年8月18日偵查時我說是108年10月底
    跟丁○○收的，應該是我記錯了云云，已難採信。
　⑷雖卷附告訴人提出之單據1紙（見交查卷第16頁），並未記載
    被告簽收之日期，惟被告提出告訴人於108年9月、10月預付
    會款各6千元之照片1張，亦未記載被告簽收之日期，可見告
    訴人2次預付會款時，均未想到在單據上書立日期以杜爭議
    。
　⑸證人甲○○於108年10月20日係以1千元得標，業如前述，告訴
    人於108年10月份應是要補足3千元會款。惟被告於本院審理
    時已供稱：丁○○10月20日有問甲○○標到，她事先有寄6千元
    在我這邊，她有補2千或3千元等語（見本院卷第232頁），
    坦承告訴人有補足於108年10月份之會款2千元或3千元，是
    其亦不確定是向告訴人收取2千元或3千元，則被告當時究竟
    為何只向告訴人收取2千元，雖無從考證，惟可確定告訴人
    確有補足108年10月之2千元會款，是被告嗣後翻異前詞，辯
    稱告訴人拒絕補足108年10月之會款，尚非可採，而細究被
    告目的，無非是為規避告訴人證述係於108年10月20日後補
    足2千元會款，才又於108年10月底某日，向被告預付1萬8千
    元會款甚明。
　⑹雖被告於本院審理時供稱：108年9、10月的會款1萬2千元是7
    、8月收的，108年11月、12月、109年1月的1萬8千元也是7
    、8月收的，兩次相差差不多1個星期。108年10月20日開標
    時，我對外没有債務，我會在7 、8 月預收1萬2千元、1萬8
    千元的會款，有可能是我去開眼睛的時候。我預收會款的時
    候，有跟丁○○說我很困難沒有錢，但我沒有說我要去開刀，
    因為會被她笑等語（見本院卷第245頁），並提出和平眼科
    診所診斷證明書1份為證（見本院卷第259頁）：
　①被告自承告訴人待其很好，得知其因經濟困難，才向其預付
    會款，已如前述，是依其等之好交情，告訴人當無可能因被
    告要進行白內障手術而取笑被告。
　②觀之上揭診斷證明書，被告係於108年4月20日，右眼白內障
    手術，於108年6月15日，左眼白內障手加裝人工水晶體，依
    手術日期，可見與其稱係於108年7月、8月向告訴人預收會
    款，顯然無關，則被告有何急需要在1星期內向告訴人預收2
    次共5個月的會款使用，已令人不解。
　③告訴人既於108年9月20日前已預付108年9月、10月會款各6千
    元，並與被告約定開標後不足部分其會再補足，衡諸常情，
    理應待108年10月20日開標後，補足108年10月的會款後，再
    行預付108年11月、12月及109年1月之會款，豈會於108年9
    月20日前，在1星期內，先後兩次預付各2個月、3個月的會
    款。
　④倘被告係於108年7月、8月預收第1次會款後之1星期內，又向
    告訴人預收第2次會款，以2次預收會款時間上之接近，依常
    理判斷，其當可一開始即向告訴人預收5個月的會款，何須
    大費周章，先後2次至告訴人家中收取，所為顯與常理有違
    。
　⑤從而，被告翻異上揭於109年8月18日之供述，辯稱並未於108
    年10月底，向告訴人預收1萬8千元會款，顯屬飾卸之詞，委
    無可採。
　⒑被告有無詐欺取財之犯意：
　⑴雖被告於108年10月底向告訴人預收1萬8千元會款時，尚未對
    會員表示合會倒會，惟證人乙○○於本院審理時結證稱：如果
    被告是在108年10月20日之後才跟丁○○收這1萬8千元，我覺
    得不可以，因為甲○○的會款被告都沒有付清，雖然沒有正式
    倒會，應該也不能再收了等語（見本院卷第177頁），且被
    告明知其因未能交付全部之合會金予證人甲○○，合會於108
    年10月24日已經無法繼續進行亦即倒會，卻於108年10月底
    ，未告知告訴人合會已倒會，仍向告訴人預收1萬8千元會款
    ，致告訴人誤認合會仍繼續進行，同意預付1萬8千元之會款
    予被告使用，被告自有不法所有之意圖。
　⑵告訴人於108年10月23日，已得知被告未支付全部合會金予證
    人甲○○乙節：
　①業經證人乙○○於本院審理時結證稱：我應該是在23日最後一
    天要交會錢時，從甲○○那裡知道他沒有拿到錢，丁○○是同一
    天打電話給我等語（見本院卷第169、174頁），證人甲○○於
    本院審理時結證稱：丁○○第1次打電話給我是我拿到8萬元的
    時候，她問我有沒有拿到全部的錢，我跟她說被告在3天後
    會再收齊。10月26日丁○○又打電話給我，我跟她說找不到被
    告。10月30日或31日丁○○又打電話給我，我跟她說，被告承
    諾會在1個月內把剩下的錢還我等語（見本院卷第190頁）。
　②告訴人於110年2月2日本院審理時結證稱：我想起來，甲○○好
    像有跟我講這些事情等語（見本院卷第206頁），並於110年
    2月4日本院審理時指稱：我之前說交1萬8千元時，不知道甲○○沒有收到全部的會款應該是我記錯，因為距離案發已經時
    間很久，上次開庭才有想起來甲○○有跟我講等語（見本院卷
    第252頁），表示係因距案發已久，致無法明確記憶，之前
    才會證述預付1萬8千元會款時不知證人甲○○未收取全部合會
    金。
　③雖告訴人之證詞有上揭歧異處，惟其就被告詐欺取財之基本
    事實，於檢察事務官詢問及本院時均證述一致，是其所為之
    證詞仍具證據價值，本院仍得採信其證詞，認定被告確有詐
    欺取財之犯行。
　⑶對於告訴人為何明知被告未支付全部合會金予證人甲○○，仍
    於108年10月底預付1萬8千元會款給被告乙節：
　①被告於本院審理時供稱：我和丁○○算好朋友，不然她怎麼會
    預付會款給我用，而且她有借我5萬元，但我有支付2千元利
    息，在這之前她也沒有跟我催討，我有錢就會還她，借了1
    年都還沒有錢還她。我在108年10月20日前跟丁○○沒有仇怨
    、嫌隙，她對我很好等語（見本院卷第241頁），而證人乙○○、甲○○於本院審理時均結證未曾預付會款給被告（見本院
    卷第170、187頁），足見被告與告訴人交情甚篤，被告會向
    告訴人借款，及預收會款。
　②告訴人於本院審理時結證稱：我還是信任被告，想說她家境
    不錯，可能會晚幾天給，我認為她的先生是公務人員，她應
    該不會倒，而且甲○○也跟我說，過幾天她就會付清等語（見
    本院卷第206頁），並於本院審理時指稱：被告有跟我講說
    她老公退休，會一半的退休金給她，所以我也沒有想到會倒
    會等語（見本院卷第248頁）；證人乙○○於本院審理時結證
    稱：這是我第3次跟被告的會，我想跟一個會，要用到錢就
    比較方便，我也信任被告，因為她第1會很正常，她的先生
    是公務員，2個兒子都是開好車，想說應該不會有問題等語
    （見本院卷第171-172頁），且被告自承其夫為退伍軍人，
    為了清償其債務，選擇領取2分之1的退休俸，將退休時領取
    的現金及補償金全部用來清償其債務，因債務大於退休金，
    仍無法清償，有被告於109年12月24日提出之陳述意見狀1份
    附卷可憑（見本院卷第111頁），堪認告訴人係因被告先生
    為公務員，可領取退休金，信賴被告，認為合會可繼續進行
    ，才於108年10月底，被告向會員宣布倒會前，仍預付1萬8
    千元會款，核與常理無違。
　③告訴人於檢察事務官詢問時證稱：108年11月初有其他會員說
    被告已經倒會，我去找她追回於108年10月底預繳之1萬8千
    元會款及其他已繳納的會款時，她先生丙○○出來辱罵我，我
    有對丙○○提出告訴等語（見他卷第11頁），證人丙○○於108
    年11月22日警詢時證稱：丁○○近期天天都騷擾我們家，已經
    連續3、4天了，而且還一直打電話催錢，光一天就打了7、8
    通等語（見本院卷第65頁），顯見告訴人係自108年11月起
    ，才向被告及家人催討債務，若告訴人係於108年10月23日
    即認為被告已倒會，豈有可能遲至108年11月22日前數日，
    才至被告家中催討債務。
　④被告自承於108年11月20日前協商時，才告知會員倒會，則其
    於108年10月底向告訴人預收1萬8千元會款時，既未告知於1
    08年10月24日倒會，復未告知倒會原因是因其挪用會款，則
    以被告與告訴人之好交情，告訴人豈會懷疑被告可能因未支
    付證人甲○○全部合會金而倒會。
　⑤況且，告訴人既已得知被告未支付全部合會金予證人甲○○，
    倘其認為合會可能倒會，其之前又已支付14會之活會會款，
    依常理判斷，當無可能再於108年10月底，預付108年11月、
    12月及109年1月之1萬8千元會款給被告，是不能以告訴人明
    知證人甲○○於108年10月23日未收取全部合會金，即認告訴
    人明知被告會倒會，被告並無詐欺告訴人會款之犯意。
  ㈢綜上所述，足認被告自白之部分與事實相符，其上揭所辯顯
    係卸責之詞，尚非可採。本件事證明確，被告之犯行堪予認
    定。　　
二、論罪科刑及沒收
  ㈠核被告所為，係犯刑法第339條第1項之詐欺取財罪。
  ㈡爰審酌被告不思正途獲取金錢，行為之手段，詐欺之金額1萬
    8千元，告訴人所受之損害，及犯後否認犯行，雖與告訴人
    達成和解，依告訴人於本院審理時結證稱：和解20萬元，我
    總共收到4萬元，拿了5分之1，1萬8千元按照5分之1計算，
    算是拿到3千6百元，還有1萬4千4百元還沒有給等語（見本
    院卷第208頁），僅賠償告訴人3千6百元，暨自陳小學畢業
    ，無業，家裡有先生、兒子、媳婦、孫子等一切情狀，量處
    如主文所示之刑，並諭知易科罰金之折算標準。
  ㈢未扣案被告詐欺取財之1萬8千元，係被告所有因犯罪所得之
    物：
　⒈尚未賠償之1萬4千4百元，爰依刑法第38條之1第1項前段規定
    宣告沒收之，於全部或一部不能沒收或不宜執行沒收時，應
    依刑法第38條之1第3項規定，追徵其價額。
　⒉被告已賠償告訴人之3千6百元，等同業已實際合法發還告訴
    人（最高法院108年度台上字第821號判決意旨參照），爰依
    刑法第38條之1第5項規定，不予宣告沒收或追徵其價額。
據上論斷，應依刑事訴訟法第299條第1項前段，刑法第339條第1
項、第41條第1項前段、第38條之1第1項前段、第3項，刑法施行
法第1條之1第1項，判決如主文。
本案經檢察官吳咨泓提起公訴，檢察官劉達鴻到庭執行職務。
中　　華　　民　　國　　110 　年　　2 　　月　　24　　日
                刑事第一庭  審判長法  官  卓春慧
                                  法  官  吳育汝
                                  法  官  林家賢
以上正本證明與原本無異。
如不服本判決應於收受判決後20日內向本院提出上訴書狀，並應
敘述具體理由；其未敘述上訴理由者，應於上訴期間屆滿後20日
內向本院補提理由書（均須按他造當事人之人數附繕本）「切勿
逕送上級法院」。告訴人或被害人如對於本判決不服者，應具備
理由請求檢察官上訴，其上訴期間之計算係以檢察官收受判決正
本之日期為準。
中　　華　　民　　國　　110 　年　　2 　　月　　24　　日
                                  書記官  李彩娥

附錄本案論罪科刑法條全文：
刑法第339條：
意圖為自己或第三人不法之所有，以詐術使人將本人或第三人之
物交付者，處5年以下有期徒刑、拘役或科或併科50萬元以下罰
金。
以前項方法得財產上不法之利益或使第三人得之者，亦同。
前二項之未遂犯罰之。